ACORDAO-COMPLETO-2424109

ACÓRDÃO 566/2022 ATA 2/2022 - PRIMEIRA CÂMARA

VISTOS, relatados e discutidos estes autos de tomada de contas instaurada pelo Ministério do Desenvolvimento Regional em desfavor de Rodrigo Mota de Macedo, em razão de não-comprovação da regular aplicação dos recursos repassados pela União por meio do Termo de Compromisso 0197/2010, firmado entre o referido órgão ministerial e o Município de Amajari/RR, cujo objeto é a realização de ações emergenciais decorrentes de estiagem que afeta a municipalidade;
ACORDAM os Ministros do Tribunal de Contas da União, reunidos em sessão da Primeira Câmara, ante as razões expostas pelo Relator, em:
9.1. considerar revel o responsável Rodrigo Mota de Macedo, com fulcro no art. 12, § 3º, da Lei 8.443/1992; 
9.2. julgar irregulares as contas de Rodrigo Mota de Macedo, com fundamento nos arts. 1º, inciso I, 16, inciso III, alíneas b e c, 19 e 23, inciso III, da Lei 8.443/1992, condenando-o ao pagamento da importância a seguir especificada, atualizada monetariamente e acrescida dos juros de mora, calculada a partir da data discriminada até a data da efetiva quitação do débito, deduzida da quantia já recolhida,  fixando-lhe o prazo de quinze dias, para que comprove, perante o Tribunal, o recolhimento da dívida ao Tesouro Nacional, nos termos do art. 214, inciso III, alínea "a", do Regimento Interno do TCU: 
	Data de ocorrência
	Valor histórico (R$) 
	Tipo da parcela

	19/5/2010
	1.000.000,00
	Débito

	3/2/2011
	10.697,70
	Crédito

9.3. aplicar multa a  Rodrigo Mota de Macedo, no valor de R$ 200.000,00 (duzentos mil reais) , fixando-lhe o prazo de quinze dias, a partir da notificação, para que, nos termos do artigo 214, inciso III, alínea "a", do Regimento Interno do TCU, comprove perante este Tribunal o recolhimento ao Tesouro Nacional do valor, atualizado monetariamente desde a data do acórdão condenatório até a do efetivo recolhimento, se for pago após o vencimento, na forma da legislação em vigor;
9.4. autorizar, desde logo, a cobrança judicial das dívidas, caso não atendida a notificação, na forma do disposto no art. 28, inciso II, da Lei 8.443/1992;
9.5. enviar cópia do Acórdão, bem como do Relatório e do Voto que o fundamentam à Procuradoria da República no Estado de RR, nos termos do art. 16, § 3º, do da Lei 8.443/1992, c/c o art. 209, § 7º, do do Regimento Interno do TCU, para adoção das medidas cabíveis, informando que a presente deliberação, acompanhada do Relatório e do Voto que a fundamenta, está disponível para a consulta no endereço www.tcu.gov.br/acordaos, além de esclarecer que, caso requerido, o TCU poderá fornecer sem custos as correspondentes cópias, de forma impressa; e
9.6. enviar cópia do Acórdão ao Ministério do Desenvolvimento Regional e ao responsável, para ciência, informando que a presente deliberação, acompanhada do Relatório e do Voto que a fundamentam, está disponível para a consulta no endereço www.tcu.gov.br/acordaos, além de esclarecer que, caso requerido, o TCU poderá fornecer sem custos as correspondentes cópias, de forma impressa.

Tomada de contas especial instaurada em razão de não-comprovação da regular aplicação dos recursos repassados pela União por meio do Termo de Compromisso 0197/2010, firmado entre o referido órgão ministerial e o Município de Amajari/RR, cujo objeto é a realização de ações emergenciais decorrentes de estiagem que afeta a municipalidade.

Primeira Câmara

Ministério do Desenvolvimento Regional.

3. Interessados/Responsáveis:
3.1. Responsável: Rodrigo Mota de Macedo (XXX.366.442-XX).

13.1. Ministros presentes: Benjamin Zymler (na Presidência), Walton Alencar Rodrigues (Relator) e Jorge Oliveira.
13.2. Ministro-Substituto convocado: Augusto Sherman Cavalcanti.
13.3. Ministro-Substituto presente: Weder de Oliveira.

WALTON ALENCAR RODRIGUES

Adoto, como relatório, instrução cuja proposta foi acolhida pelo escalão dirigente da Secretaria de Controle Externo de Tomada de Contas Especial (SecexTCE) e pelo Ministério Público junto ao TCU:
INTRODUÇÃO
Cuidam os autos de tomada de contas especial instaurada pelo Ministério do Desenvolvimento Regional, em desfavor de Rodrigo Mota de Macedo (CPF: XXX.366.442-XX) , em razão de não comprovação da regular aplicação dos recursos repassados pela União realizadas por meio do Termo de compromisso 0197/2010, registro Siafi 660239, (peça 2) firmado entre o Ministério do Desenvolvimento Regional e o Município de Amajari - RR, e que tinha por objeto o instrumento descrito como "atendimento emergencial, com abertura de cacimbas, aquisição de caixas d'água, aquisição de biodiesel e gasolina comum, locação de veículos, bem como aquisição de lubrificantes e afins, no município de Amajari/RR.	".
HISTÓRICO
Em 14/8/2019, com fundamento na IN/TCU 71/2012, alterada pela IN/TCU 76/2016 e DN/TCU 155/2016, o dirigente da instituição Ministério do Desenvolvimento Regional autorizou a instauração da tomada de contas especial (peça 30) . O processo foi registrado no sistema e-TCE com o número 2833/2019.
O Termo de compromisso 0197/2010, registro Siafi 660239, foi firmado no valor de R$ 1.000.000,00, sendo R$ 1.000.000,00 à conta do concedente e R$ 0,00 referentes à contrapartida do convenente. Teve vigência de 6/5/2010 a 1/11/2010, com prazo para apresentação da prestação de contas em 1/12/2010. Os repasses efetivos da União totalizaram R$ 1.000.000,00 (peça 4) .
A prestação de contas e complementações enviadas foram analisadas por meio do documento constante na peça 26.
	O fundamento para a instauração da Tomada de Contas Especial, conforme consignado na matriz de responsabilização elaborada pelo tomador de contas, foi a constatação da seguinte irregularidade: 
Ausência parcial de documentação de prestação de contas dos recursos federais repassados ao Prefeitura Municipal de Amajari - RR, no âmbito do termo de compromisso descrito como "ATENDIMENTO EMERGENCIAL, COM ABERTURA DE CACIMBAS, AQUISIÇÃO DE CAIXAS D'ÁGUA, AQUISIÇÃO DE BIODIESEL E GASOLINA COMUM, LOCAÇÃO DE VEÍCULOS, BEM COMO AQUISIÇÃO DE LUBRIFICANTES E AFINS, NO MUNICÍPIO DE AMAJARI/RR.".
O responsável arrolado na fase interna foi devidamente comunicado e, diante da ausência de justificativas suficientes para elidir a irregularidade e da não devolução dos recursos, instaurou-se a tomada de contas especial.
	No relatório (peça 35) , o tomador de contas concluiu que o prejuízo importaria no valor original de R$ 989.302,30, imputando-se a responsabilidade a Rodrigo Mota de Macedo, Ex-Prefeito Municipal de Amajarí-RR, no período de 1/3/2009 a 31/12/2012, na condição de gestor dos recursos. 
		Em 30/1/2020, a Controladoria-Geral da União emitiu o relatório de auditoria (peça 38) , em concordância com o relatório do tomador de contas. O certificado de auditoria e o parecer do dirigente do órgão de controle interno concluíram pela irregularidade das presentes contas (peças 39 e 40) .
	Em 13/3/2020, o ministro responsável pela área atestou haver tomado conhecimento das conclusões contidas no relatório e certificado de auditoria, bem como do parecer conclusivo do dirigente do órgão de controle interno, manifestando-se pela irregularidade das contas, e determinou o encaminhamento do processo ao Tribunal de Contas da União (peça 41) .
Na instrução inicial (peça 45) , analisando-se os documentos nos autos, concluiu-se pela necessidade de realização de citação para as irregularidades abaixo: 
Irregularidade 1: ausência parcial de documentação de prestação de contas dos recursos federais repassados pela União ao município de Amajari - RR, no âmbito do Termo de Compromisso 0197/2010,  descrito como "Atendimento emergencial, com abertura de cacimbas, aquisição de caixas d'água, aquisição de biodiesel e gasolina comum, locação de veículos, bem como aquisição de lubrificantes afins, no município de Amajari/RR.".
	Evidências da irregularidade: documentos técnicos presentes nas peças 26, 6, 8, 12, 1 e 11.
	Normas infringidas: Art. 37, caput, c/c o art. 70, parágrafo único, da Constituição da República Federativa do Brasil, art. 93 do Decreto-lei 200/1967; art. 66 e 145, caput, do Decreto 93.872/1986, art. 10 da Instrução Normativa 71/2012 , art. 4º da Decisão Normativa TCU 155/2016, Lei 8.443/1992 (art. 8º) , Termo de Compromisso 0197/2010.
	Débitos relacionados ao responsável Rodrigo Mota de Macedo (CPF: XXX.366.442-XX) :
	Data de ocorrência
	Valor histórico (R$) 
	Identificador da parcela

	19/5/2010
	1.000.000,00
	D1

	3/2/2011
	10.697,70
	C2

		Cofre credor: Tesouro Nacional.
		Responsável: Rodrigo Mota de Macedo (CPF: XXX.366.442-XX) .
Conduta: na parcela D1 - apresentar de forma incompleta a documentação relativa à prestação de contas dos recursos federais repassados por meio do instrumento em questão.
Nexo de causalidade: a apresentação incompleta da documentação da prestação de contas impediu a comprovação da regular aplicação dos recursos federais repassados, no âmbito do instrumento em questão, resultando em presunção de dano ao erário.
Culpabilidade: não há excludentes de ilicitude, de culpabilidade e de punibilidade; é razoável supor que o responsável tinha consciência da ilicitude de sua conduta; era exigível conduta diversa da praticada, qual seja, apresentar a prestação de contas contendo todos os documentos necessários à comprovação da regular aplicação dos recursos federais repassados, conforme estabelecido nas normas aplicáveis. 
Encaminhamento: citação.
Em cumprimento ao pronunciamento da unidade (peça 47) , foi efetuada citação do responsável, nos moldes adiante:
 Rodrigo Mota de Macedo - promovida a citação do responsável, conforme delineado adiante:
	Comunicação: Ofício 17349/2020 - Seproc (peça 51) 
Data da Expedição: 12/5/2020
Data da Ciência: 20/5/2020 (peça 53) 
Nome Recebedor: Italo H. Lima
Observação: Ofício enviado para o endereço do responsável, conforme pesquisa de endereço no sistema da Receita Federal.
Fim do prazo para a defesa: 4/6/2020
	
	Comunicação: Ofício 17350/2020 - Seproc (peça 49) 
Data da Expedição: 12/5/2020
Data da Ciência: 14/5/2020 (peça 52) 
Nome Recebedor: Laisa Patricia da Silva
Observação: Ofício enviado para o endereço do responsável, conforme pesquisa de endereço no sistema do Renach.
Fim do prazo para a defesa: 29/5/2020
	
Conforme Despacho de Conclusão das Comunicações Processuais (peça 54) , as providências inerentes às comunicações processuais foram concluídas. 
Transcorrido o prazo regimental, o responsável Rodrigo Mota de Macedo permaneceu silente, devendo ser considerado revel, nos termos do art. 12, §3º, da Lei 8.443/1992.
ANÁLISE DOS PRESSUPOSTOS DE PROCEDIBILIDADE DA IN/TCU 71/2012
Apreciação do Prejuízo ao Contraditório e Ampla Defesa
	Verifica-se que não houve o transcurso de mais de dez anos desde o fato gerador sem que tenha havido a notificação do responsável pela autoridade administrativa federal competente (art. 6º, inciso II, c/c art. 19 da IN/TCU 71/2012, modificada pela IN/TCU 76/2016) , uma vez que o fato gerador da irregularidade sancionada ocorreu em 19/5/2010, e o responsável foi notificado sobre a irregularidade pela autoridade administrativa competente conforme abaixo:
0. Rodrigo Mota de Macedo, por meio do ofício acostado à peça 18, recebido em 14/5/2019, conforme AR (peça 19) .
Valor de Constituição da TCE 	
	Verifica-se, ainda, que o valor atualizado do débito apurado (sem juros) em 1/1/2017 é de R$ 1.526.224,75, portanto superior ao limite mínimo de R$ 100.000,00, na forma estabelecida conforme os arts. 6º, inciso I, e 19 da IN/TCU 71/2012, modificada pela IN/TCU 76/2016. 
OUTROS PROCESSOS/DÉBITOS NOS SISTEMAS DO TCU COM OS MESMOS RESPONSÁVEIS
	Informa-se que foi encontrado processo no Tribunal com o mesmo responsável:
	Responsável
	Processos

	Rodrigo Mota de Macedo
	Processo 023.814/2008-6 [RA, encerrado, " - AUDITORIA - PERÍODO DE 01 A 05/09/08 - OBJETIVO: FOC FNDE - PORTARIA: 775/2008-SECEX/RR"]
Processo 002.785/2012-9 [TCE, aberto, "Tomada de Contas Especial em desfavor de Rodrigo Mota de Macedo, ex-prefeito do município de Amajari/RR, por motivo de aplicação irregular dos recursos do Convênio 100-PCN/2007-MD (Siafi 596552) - impugnação parcial da despesa realizada"]
Processo 014.546/2016-7 [CBEX, encerrado, "Cobrança Executiva de multa originária do (s) AC (s) AC-5164-31/2015-1C , referente ao TC Processo 002.785/2012-9"]
Processo 014.539/2016-0 [CBEX, encerrado, "Cobrança Executiva de débito originária do (s) AC (s) AC-5164-31/2015-1C , referente ao TC Processo 002.785/2012-9"]
Processo 014.540/2016-9 [CBEX, encerrado, "Cobrança Executiva de débito originária do (s) AC (s) AC-5164-31/2015-1C , referente ao TC Processo 002.785/2012-9"]
Processo 012.433/2018-7 [TCE, aberto, "TCE instaurada pelo (a) Fundo Nacional de Desenvolvimento da Educação em razão de Omissão no dever de prestar contas, para atendimento ao Programa Nacional de Alimentação Escolar (PNAE) , exercício 2011, função EDUCACAO (nº da TCE no sistema: 705/2017) "]
Processo 011.792/2017-5 [TCE, aberto, "Termo de Compromisso PAC II - Proinfância nº 03608/2012. Objeto: Construção de uma unidade de educação infantil"]
Processo 008.240/2017-5 [TCE, encerrado, "Programas Proteção Social Básica - PSB e Proteção Social Especial - PSE. Exercício: 2009"]
Processo 025.815/2020-2 [CBEX, aberto, "Cobrança executiva de multa originária do (s) AC (s) AC-3.560-9/2020-2C referente ao TC Processo 012.433/2018-7"]
Processo 012.171/2018-2 [CBEX, encerrado, "Cobrança Executiva de débito/multa originária do (s) AC (s) AC-10356-45/2017-2C , referente ao TC Processo 008.240/2017-5"]
Processo 025.814/2020-6 [CBEX, aberto, "Cobrança executiva de débito originária do (s) AC (s) AC-3.560-9/2020-2C referente ao TC Processo 012.433/2018-7"]
Processo 017.053/2020-0 [TCE, aberto, "TCE instaurada pelo (a) Fundo Nacional de Desenvolvimento da Educação em razão de Omissão no dever de prestar contas, para atendimento ao Programa Nacional de Alimentação Escolar (PNAE) , exercício 2012, função EDUCACAO (nº da TCE no sistema: 382/2020) "]
Processo 027.018/2018-0 [TCE, aberto, "TCE instaurada pelo (a) Fundo Nacional de Desenvolvimento da Educação em razão de Omissão no dever de prestar contas, Termo de compromisso 4956/2012, firmado com o/a FUNDO NACIONAL DE DESENVOLVIMENTO DA EDUCACAO, função EDUCACAO, que teve como objeto Infraestrutura e Recursos Pedagógicos em atendimento ao Plano de Ações Articuladas - PAR no âmbito do Plano de Metas Compromisso Todos pela Educação - PAR ¿ TD. (nº da TCE no sistema: 780/2017) "]
Processo 007.799/2019-5 [CBEX, encerrado, "Cobrança Executiva de débito originária do (s) AC (s) AC-925-4/2019-2C , referente ao TC Processo 011.792/2017-5"]
Processo 007.800/2019-3 [CBEX, encerrado, "Cobrança Executiva de multa originária do (s) AC (s) AC-925-4/2019-2C , referente ao TC Processo 011.792/2017-5"]

	Informa-se que foi encontrado débito imputável aos responsáveis em outras TCEs registradas no sistema e-TCE:
	Responsável
	TCES

	Rodrigo Mota de Macedo
	1325/2020 (R$ 229.402,45) - Aguardando manifestação do controle interno

	A tomada de contas especial está, assim, devidamente constituída e em condição de ser instruída.
EXAME TÉCNICO
Da validade das notificações:
	Preliminarmente, cumpre tecer breves considerações sobre a forma como são realizadas as comunicações processuais no TCU. A esse respeito, destacam-se o art. 179, do Regimento Interno do TCU (Resolução 155, de 4/12/2002) e o art. 4º, inciso III, § 1º, da Resolução TCU 170, de 30 de junho de 2004, in verbis:
Art. 179. A citação, a audiência ou a notificação, bem como a comunicação de diligência, farse-ão:
I - mediante ciência da parte, efetivada por servidor designado, por meio eletrônico, fac-símile, telegrama ou qualquer outra forma, desde que fique confirmada inequivocamente a entrega da comunicação ao destinatário;
II - mediante carta registrada, com aviso de recebimento que comprove a entrega no endereço do destinatário;
III - por edital publicado no Diário Oficial da União, quando o seu destinatário não for localizado
 (...) 
Art. 3º As comunicações serão dirigidas ao responsável, ou ao interessado, ou ao dirigente de órgão ou entidade, ou ao representante legal ou ao procurador constituído nos autos, com poderes expressos no mandato para esse fim, por meio de:
I - correio eletrônico, fac-símile ou telegrama;
II - servidor designado;
III - carta registrada, com aviso de recebimento;
IV - edital publicado no Diário Oficial da União, quando o seu destinatário não for localizado, nas hipóteses em que seja necessário o exercício de defesa.
Art. 4º. Consideram-se entregues as comunicações:
I - efetivadas conforme disposto nos incisos I e II do artigo anterior, mediante confirmação da ciência do destinatário;
II - realizadas na forma prevista no inciso III do artigo anterior, com o retorno do aviso de recebimento, entregue comprovadamente no endereço do destinatário;
III - na data de publicação do edital no Diário Oficial da União, quando realizadas na forma prevista no inciso IV do artigo anterior.
§ 1º O endereço do destinatário deverá ser previamente confirmado mediante consulta aos sistemas disponíveis ao Tribunal ou a outros meios de informação, a qual deverá ser juntada ao respectivo processo.
 (...) 
	Bem se vê, portanto, que a validade da citação via postal não depende de que o aviso de recebimento seja assinado pelo próprio destinatário da comunicação, o que dispensa, no caso em tela, a entrega do AR em "mãos próprias". A exigência da norma é no sentido de o Tribunal verificar se a correspondência foi entregue no endereço correto, residindo aqui a necessidade de certeza inequívoca. 
	Não é outra a orientação da jurisprudência do TCU, conforme se verifica dos julgados a seguir transcritos:
São válidas as comunicações processuais entregues, mediante carta registrada, no endereço correto do responsável, não havendo necessidade de que o recebimento seja feito por ele próprio (Acórdão 3648/2013-TCU-Segunda Câmara, Relator Ministro JOSÉ JORGE) ;
É prescindível a entrega pessoal das comunicações pelo TCU, razão pela qual não há necessidade de que o aviso de recebimento seja assinado pelo próprio destinatário. Entregandose a correspondência no endereço correto do destinatário, presume-se o recebimento da citação. (Acórdão 1019/2008-TCU-Plenário, Relator Ministro BENJAMIN ZYMLER) ;
As comunicações do TCU, inclusive as citações, deverão ser realizadas mediante Aviso de Recebimento - AR, via Empresa Brasileira de Correios e Telégrafos, bastando para sua validade que se demonstre que a correspondência foi entregue no endereço correto. (Acórdão 1526/2007-TCU-Plenário, Relator Ministro AROLDO CEDRAZ) .
A validade do critério de comunicação processual do TCU foi referendada pelo Supremo Tribunal Federal, nos termos do julgamento do MS-AgR 25.816/DF, por meio do qual se afirmou a desnecessidade da ciência pessoal do interessado, entendendo-se suficiente a comprovação da entrega do "AR" no endereço do destinatário:
Ementa: agravo regimental. Mandado de segurança. Desnecessidade de intimação pessoal das decisões do tribunal de contas da união. art. 179 do regimento interno do TCU. Intimação do ato impugnado por carta registrada, iniciado o prazo do art. 18 da lei nº 1.533/51 da data constante do aviso de recebimento. Decadência reconhecida. Agravo improvido.
O envio de carta registrada com aviso de recebimento está expressamente enumerado entre os meios de comunicação de que dispõe o Tribunal de Contas da União para proceder às suas intimações.
O inciso II do art. 179 do Regimento Interno do TCU é claro ao exigir apenas a comprovação da entrega no endereço do destinatário, bastando o aviso de recebimento simples. 
Da revelia do responsável Rodrigo Mota de Macedo
No caso vertente, a citação dos responsável se deu em endereços provenientes de pesquisas de endereços realizadas pelo TCU (vide parágrafos acima) , porquanto, devido ao insucesso de realizar a citação em endereços constantes nos sistemas CPF e CNPJ da Receita, buscou-se a notificação em endereços provenientes de sistemas públicos (TSE e Renach) e das bases de dados do próprio TCU. A entrega dos ofícios citatórios nesses endereços ficou comprovada conforme detalhamento a seguir:
Rodrigo Mota de Macedo, ofício 17349/2020 - Seproc (peça 51) , origem no sistema da Receita Federal; ofício 17350/2020 - Seproc (peça 49) , origem no sistema do Renach.
Nos processos do TCU, a revelia não leva à presunção de que seriam verdadeiras todas as imputações levantadas contra os responsáveis, diferentemente do que ocorre no processo civil, em que a revelia do réu opera a presunção da verdade dos fatos narrados pelo autor (Acórdão 1009/2018-TCU-Plenário, Relator: BRUNO DANTAS; 2369/2013 - TCU - Plenário, Relator: BENJAMIN ZYMLER e 2449/2013 - TCU - Plenário, Relator: BENJAMIN ZYMLER) . Dessa forma, a avaliação da responsabilidade do agente não pode prescindir da prova existente no processo ou para ele carreada. 
Ao não apresentar sua defesa, o responsável deixou de produzir prova da regular aplicação dos recursos sob sua responsabilidade, em afronta às normas que impõem aos gestores públicos a obrigação legal de, sempre que demandados pelos órgãos de controle, apresentar os documentos que demonstrem a correta utilização das verbas públicas, a exemplo do contido no art. 93 do Decreto-Lei 200/1967: "Quem quer que utilize dinheiros públicos terá de justificar seu bom e regular emprego na conformidade das leis, regulamentos e normas emanadas das autoridades administrativas competentes." 
Mesmo as alegações de defesa não sendo apresentadas, considerando o princípio da verdade real que rege esta Corte, procurou-se buscar, em manifestações do responsável na fase interna desta Tomada de Contas Especial, se havia algum argumento que pudesse ser aproveitado a seu favor. 
	No entanto, o responsável não se manifestou na fase interna, não havendo, assim, nenhum argumento que possa vir a ser analisado e posteriormente servir para afastar as irregularidades apontadas.
Em se tratando de processo em que a parte interessada não se manifestou acerca das irregularidades imputadas, não há elementos para que se possa efetivamente aferir e reconhecer a ocorrência de boa-fé na conduta do responsável, podendo este Tribunal, desde logo, proferir o julgamento de mérito pela irregularidade das contas, conforme os termos dos §§ 2º e 6º do art. 202 do Regimento Interno do TCU. (Acórdão 2064/2011-TCU-Primeira Câmara (relator: Ubiratan Aguiar) , 6.182/2011-TCU-1ª Câmara (relator: Weber de Oliveira) , 4.072/2010-TCU-1ª Câmara (Relator: Valmir Campelo) , 1.189/2009-TCU-1ª Câmara (Relator: Marcos Bemquerer) , 731/2008-TCU-Plenário (Relator: Aroldo Cedraz) .
Dessa forma, o responsável Rodrigo Mota de Macedo deve ser considerado revel, nos termos do art. 12, §3º, da Lei 8.443/1992, devendo as contas serem julgadas irregulares, condenando-o ao débito apurado.
Prescrição da Pretensão Punitiva
	Vale ressaltar que a pretensão punitiva do TCU, conforme Acórdão 1441/2016-TCU-Plenário, Relator: Benjamin Zymler, que uniformizou a jurisprudência acerca dessa questão, subordina-se ao prazo geral de prescrição indicado no art. 205 do Código Civil, que é de dez anos, contado da data de ocorrência da irregularidade sancionada, nos termos do art. 189 do Código Civil, sendo este prazo interrompido pelo ato que ordenar a citação, a audiência ou a oitiva do responsável.
No caso em exame, não ocorreu a prescrição, uma vez que a irregularidade sancionada ocorreu em 19/5/2010, e o ato de ordenação da citação ocorreu em 17/4/2020.
CONCLUSÃO
	Em face da análise promovida na seção "Exame Técnico", verifica-se que o responsável Rodrigo Mota de Macedo não logrou comprovar a boa e regular aplicação dos recursos, instado a se manifestar, optou pelo silêncio, configurando a revelia, nos termos do §3º, do art. 12, da Lei 8.443/1992. Ademais, inexistem nos autos elementos que demonstrem a boa-fé do responsável ou a ocorrência de outras excludentes de culpabilidade.
Vale ressaltar que a jurisprudência pacífica nesta Corte é no sentido da imprescritibilidade das ações de ressarcimento ao erário (Súmula TCU 282) . Dessa forma, identificado dano ao erário, devese instaurar e julgar o processo de tomada de contas especial para responsabilizar seus agentes causadores, respeitando o direito ao contraditório e à ampla defesa, independentemente de quando ocorreram os atos impugnados. Verifica-se também que não houve a prescrição da pretensão punitiva, conforme análise já realizada.
	Tendo em vista que não constam dos autos elementos que permitam reconhecer a boa-fé do responsável, sugere-se que as suas contas sejam julgadas irregulares, nos termos do art. 202, § 6º, do Regimento Interno do TCU, com a imputação do débito atualizado monetariamente e acrescido de juros de mora, nos termos do art. 202, §1º do Regimento Interno do TCU, descontado o valor eventualmente recolhido.
Por fim, como não houve elementos que pudessem modificar o entendimento acerca das irregularidades em apuração, mantém-se a matriz de responsabilização presente na peça 44.
PROPOSTA DE ENCAMINHAMENTO
Diante do exposto, submetemos os autos à consideração superior, propondo ao Tribunal:
 considerar revel o responsável Rodrigo Mota de Macedo (CPF: XXX.366.442-XX) , para todos os efeitos, dando-se prosseguimento ao processo, com fulcro no art. 12, § 3º, da Lei 8.443/1992; 
		 julgar irregulares, nos termos dos arts. 1º, inciso I, 16, inciso III, alíneas b e c, da Lei 8.443/1992, c/c os arts. 19 e 23, inciso III, da mesma Lei, as contas do responsável Rodrigo Mota de Macedo (CPF: XXX.366.442-XX) , condenando-o ao pagamento da importância a seguir especificada, atualizada monetariamente e acrescida dos juros de mora, calculada a partir da data discriminada até a data da efetiva quitação do débito, fixando-lhe o prazo de quinze dias, para que comprove, perante o Tribunal, o recolhimento da referida quantia aos cofres do Tesouro Nacional, nos termos do art. 23, inciso III, alínea "a", da citada lei, c/c o art. 214, inciso III, alínea "a", do Regimento Interno do TCU.  
		Débitos relacionados ao responsável Rodrigo Mota de Macedo (CPF: XXX.366.442-XX) :
	Data de ocorrência
	Valor histórico (R$) 
	Tipo da parcela

	19/5/2010
	1.000.000,00
	Débito

	3/2/2011
	10.697,70
	Crédito

Valor atualizado do débito (com juros) em 28/7/2020: R$ 2.164.759,23
 	aplicar, com fundamento no artigo 57 da Lei 8.443/1992 c/c o artigo 267 do Regimento Interno do TCU, multa ao responsável Rodrigo Mota de Macedo (CPF: XXX.366.442-XX) , fixando-lhe o prazo de 15 (quinze) dias, a partir da notificação, para que, nos termos do artigo 214, inciso III, alínea "a", do Regimento Interno do TCU, comprove perante este Tribunal o recolhimento aos cofres do Tesouro Nacional do valor, atualizado monetariamente desde a data do acórdão condenatório até a do efetivo recolhimento, se for pago após o vencimento, na forma da legislação em vigor;
 autorizar, desde logo, a cobrança judicial das dívidas, caso não atendida a notificação, na forma do disposto no art. 28, inciso II, da Lei 8.443/1992;
 autorizar também, desde logo, se requerido, com fundamento no art. 28, inciso I, da Lei 8.443, de 1992, c/c o art. 217, §§ 1º e 2º do Regimento Interno do TCU, o parcelamento da (s) dívida (s) em até 36 parcelas, incidindo, sobre cada parcela, corrigida monetariamente, os correspondentes acréscimos legais, fixando-lhe o prazo de quinze dias, a contar do recebimento da notificação, para comprovar, perante o Tribunal, o recolhimento da primeira parcela, e de trinta dias, a contar da parcela anterior, para comprovar os recolhimentos das demais parcelas, devendo incidir, sobre cada valor mensal, atualizado monetariamente, os juros de mora devidos, no caso do débito, na forma prevista na legislação em vigor, alertando o responsável de que a falta de comprovação do recolhimento de qualquer parcela importará o vencimento antecipado do saldo devedor, nos termos do § 2º do art. 217 do Regimento Interno deste Tribunal; 
 enviar cópia do Acórdão a ser prolatado, bem como do Relatório e do Voto que o fundamentarem à Procuradoria da República no Estado de RR, nos termos do à § 3º do art. 16 da Lei 8.443/1992, c/c o § 7º do art. 209 do Regimento Interno do TCU, para adoção das medidas cabíveis, informando que a presente deliberação, acompanhada do Relatório e do Voto que a fundamenta, está disponível para a consulta no endereço www.tcu.gov.br/acordaos, além de esclarecer que, caso requerido, o TCU poderá fornecer sem custos as correspondentes cópias, de forma impressa; e
 enviar cópia do Acórdão que vier a ser proferido ao Ministério do Desenvolvimento Regional e ao responsável, para ciência, informando que a presente deliberação, acompanhada do Relatório e do Voto que a fundamenta, está disponível para a consulta no endereço www.tcu.gov.br/acordaos, além de esclarecer que, caso requerido, o TCU poderá fornecer sem custos as correspondentes cópias, de forma impressa.

não há.

Subprocurador-Geral Paulo Soares Bugarin.

TOMADA DE CONTAS ESPECIAL. TERMO DE REPASSE. NÃO-COMPROVAÇÃO DO REGULAR EMPREGO DOS RECURSOS FEDERAIS. CITAÇÃO. REVELIA. IRREGULARIDADE. DÉBITO. MULTA. CIÊNCIA.

TOMADA DE CONTAS ESPECIAL (TCE)

Secretaria de Controle Externo de Tomada de Contas Especial (SecexTCE).

Trata-se de tomada de contas especial instaurada pelo Ministério do Desenvolvimento Regional contra Rodrigo Mota de Macedo em razão de não-comprovação da regular aplicação dos recursos repassados pela União por meio do Termo de Compromisso 0197/2010, firmado entre o referido órgão ministerial e o Município de Amajari/RR, cujo objeto é atendimento emergencial a pessoas afetadas por estiagem na municipalidade, com abertura de cacimbas, aquisição de caixas d'água, fornecimento de biodiesel e gasolina comum, locação de veículos, bem como aquisição de lubrificantes e afins.
Para custeio do termo de compromisso, a União repassou R$ 1.000.000,00 à conta específica do ajuste, sem necessidade de contrapartida da convenente. O acordo vigeu pelo período de 6/5/2010 a 1/11/2010, com prazo para apresentação da prestação de contas em 1/12/2010. 
A prestação de contas final, quanto à execução física, foi analisada pela Secretaria Nacional de Proteção e Defesa Civil do Ministério do Desenvolvimento Regional, mediante Parecer 3/2019/SAA CENAD (peça 26) . A conclusão é de carência de informações sobre a execução das ações emergenciais e a população afetada, tais como lista de beneficiários, relatório fotográfico, descrição dos veículos locados, com as justificativas detalhadas para uso dos automóveis por parte da equipe de apoio, quantitativo de combustíveis, locais de instalação das caixas d´água, localização geográfica das cacimbas abertas, preferencialmente por GPS.
Frustradas as notificações expedidas ao responsável para regular a prestação de contas, foi instaurada a tomada de contas especial em desfavor de Rodrigo Mota de Macedo, ex-prefeito de Amajari/RR, no período de 1/3/2009 a 31/12/2012, tendo-lhe sido imputado o débito original de R$ 989.302,30 e certificada a irregularidade das contas.
Perante esta Corte de Contas, Rodrigo Mota de Macedo foi regularmente instado a apresentar alegações de defesa ou recolher o débito em alcance. O responsável deixou transcorrer in albis o prazo regimental de defesa, arcando, assim, com o ônus da revelia, nos termos do artigo 12, § 3º, da Lei 8.443/1992.
O ex-prefeito não logrou demonstrar o regular emprego dos recursos federais transferidos por meio do Termo de compromisso 0197/2010, pois apresentou documentação incompleta da prestação de contas, o que resulta em presunção de dano ao Erário.
Quanto à prescrição da pretensão ressarcitória. A jurisprudência desta Corte é pacífica no sentido da imprescritibilidade das ações de ressarcimento ao Erário, consoante Enunciado 282 da Súmula de Jurisprudência do TCU. 
Neste ponto, registro que, até o momento, não foi exarada, pelo Supremo Tribunal Federal, decisão com repercussão geral acerca da prescrição da pretensão ressarcitória em processos de controle externo. 
Embora a questão debatida pelo RE 636.886/AL (tema 899 da repercussão geral) , frequentemente suscitado pelos responsáveis, trate da fase posterior à formação do título executivo, o TCU iniciou discussões sobre as premissas da prescritibilidade e eventual mudança de entendimento no TC Processo 000.006/2017-3, tendo em vista recente evolução jurisprudencial no Supremo. 
Até o julgamento de tal processo, em homenagem ao princípio do Colegiado, aplico ao presente caso a jurisprudência dominante desta Corte quanto à imprescritibilidade do dano ao Erário.
Com relação à pretensão punitiva, perfilho entendimento firmado no Acórdão 1441/2016-TCU-Plenário, segundo o qual a prescrição rege-se pelo prazo de dez anos, definido pelos artigos 189 e 205 do Código Civil, contado da data da ocorrência da irregularidade, sendo interrompido pelo ato que ordenar a citação, a audiência ou a oitiva do responsável. No caso em análise, não ocorreu a extinção da punibilidade pela prescrição, pois a data do fato gerador é 19/5/2010, ao passo que a data do ato que ordenou a citação é 17/4/2019.
Assim, julgo irregulares as contas de Rodrigo Mota de Macedo, com fulcro no artigo 16, inciso III, alíneas "b" e "c", 19 e 23 da Lei 8.443/1992, e condeno o responsável ao pagamento da importância a seguir especificada, a ser recolhida ao Tesouro Nacional, atualizada monetariamente e acrescida dos juros de mora, na forma da legislação em vigor, deduzida da importância já recolhida ao Erário:		
	Data de ocorrência
	Valor histórico (R$) 
	Tipo da parcela

	19/5/2010
	1.000.000,00
	Débito

	3/2/2011
	10.697,70
	Crédito

Valor atualizado do débito (com juros) em 28/7/2020: R$ 2.164.759,23
Aplico ao responsável multa proporcional ao dano, com fundamento no artigo 57 da Lei 8.443/1992 c/c o artigo 267 do Regimento Interno do TCU, a ser recolhida ao Tesouro Nacional na forma da legislação vigente.
Ante o exposto, voto por que o Tribunal acolha a minuta de acórdão que ora submeto à apreciação do colegiado.
TCU, Sala das Sessões, em 8 de fevereiro de 2022.
WALTON ALENCAR RODRIGUES 
Relator